臺北高等行政法院判決　　　　　　　　　　　　　　　九十年度訴字第六一五二號
　　　　　　　　　　　　　　　.
　　原　　　告　甲○
　　訴訟代理人　乙○○
　　被　　　告　臺北縣政府稅捐稽徵處
　　代　表　人　王盛賢處長）.
　　訴訟代理人　丙○○
　　　　　　　　丁○○
右當事人間因土地增值稅事件，原告不服臺北縣政府中華民國九十一年三月十九日九
十北府訴決字第二三二五七六號（卷號：00000000）訴願決定，提起行政訴
訟。本院判決如左：
　　主  文
原告之訴駁回。
訴訟費用由原告負擔。
　　事  實
一、事實概要：
    原告於民國（下同）八十八年七月三十一日出售所有座落新店市○○段十五、廿
    二、廿三、廿四、廿五、廿六、廿七及廿八地號等八筆土地連同其地上建物（建
    物門牌：新店市○○路八十六號、八十八號、九十號等三戶）予訴外人李茂財（
    即抵押權人）。嗣於八十八年八月二日向被告申報土地移轉現值並申請適用自用
    住宅用地稅率課徵土地增值稅，經被告函復核准如下：所有門牌九十號建物土地
    持分面積計一四七‧六平方公尺及門牌八十六、八十八號建物應繼承房屋六分之
    一比例之基地面積計四七‧０二平方公尺，兩者合計一九四‧六二平方公尺按自
    用住宅用地稅率課徵，其餘二三五‧一一平方公尺部分按一般用地稅率課徵，計
    課徵土地增值稅計新台幣（下同）一三、一三七、五二一元（本件稅款業於八十
    九年十月十一日繳納）。惟原告就系爭土地按一般用地稅率核課土地增值稅不服
    ，申經復查，未獲變更，提起訴願，亦遭駁回，遂提起本件行政訴訟。
二、兩造聲明：
　(一)原告聲明：訴願決定暨原處分（含復查決定）均撤銷。
  (二)被告聲明：駁回原告之訴。
三、兩造之爭點：原告主張就系爭建物（門牌：新店市○○路八十六、八八號）課徵
                土地增值稅應適用自用住宅稅率，有無理由？
　(一)原告主張理由：
    1.土地稅法第九條「所稱之自用住宅用地，指土地所有權人或其配偶，直系親屬
      於該土地辦竣戶籍登記，且無出租或營業用之住宅用地。」系爭土地上門牌號
      碼八六、八八、九０號等三戶建物，雖屋零老舊但確係原告與配偶及子女等一
      家人長期賴以居住之所，且從無出租或作營業使用，此乃經被告多次現場勘查
      後所認定之事實。次查土地稅法第三十四條明定「土地所有權人出售其自用住
      宅用地者，都市土地面積未超過三公畝部分‧‧‧其土地增值稅就該部分之土
      地漲價總數額按百分之十徵收之超過‧‧‧依前條規定之稅率徵收之。」原告
      既設籍於該建物所在地，且未出租或營業，而此次移轉之土地建物所占面積達
      四二九‧七三平方公尺，應合於土地法第九條及土地稅法第三十四條規定，其
      中三公畝部分應全額按自用住宅用地稅率課徵土地增值稅。惟被告卻因八六、
      八八號建物稅籍資料所載納稅義務人為原告之父江傳來，而給予按原告之應繼
      分核計，致原告無法適用前揭稅法規定，全額享受一生僅有一次之自用住宅優
      惠稅率，因而權益蒙受重大損害。
    2.按自用住宅地之認定，應以確有自住事實為前提，本案課系爭之門牌號碼為八
      六、八八號建物乃為建築管理規則前所建之磚造平房，依法得推定為未辦保存
      登記之合法房屋，故其所有權之歸屬無法視登記機關之註記而判明，本案八筆
      土地與前揭門牌號等建物乃原告於五十三年間一併繼承自父親江傳來而得，因
      囿於彼時俗律，建物部份漏為登記，惟事實上該建物等自始即為原告與配偶、
      子女等一家人占有使用至今，對於其權屬當無庸置疑，今被告僅依該單位留存
      之房屋稅稅籍底冊所載納稅義務人名義，驟判該建物之權屬似嫌率斷。
    3.依財政部八十三年五月十三日台財稅字第八三一五九三九二一號函釋「×××
      女士出售土地，地上建物係其配偶所有 (已死亡) ，雖未辦竣繼承登記，如經
      查明其繼承人為配偶或直系血親，並符合自用住宅用地有關規定要件，仍准按
      自用住宅稅率核課土地增值稅。」又依財政部八十八年一月二十八日台財稅第
      八八一０二八五一四號函釋「有關陳××君出售自用住宅之持分與其所有房屋
      依層數比例分配之土地持分不相當，如何適用優惠稅率課徵土地增值稅一案，
    　如經查明其土地持分係依地上房屋所有權人之協議辦理登記，且未有將地上房
      屋先行登記他人名義以取巧規避稅負者，應准按自用住宅用地稅率課徵土地增
      值稅。」從而本件原告所有土地上之房屋既係原告父親生前所有，與上開財政
      部八十三函釋為其配偶所有相同，且上開財政部八十八年函釋亦不論土地所有
      人其上建物所有多少持分，亦均可適在土地增值稅之優惠稅率，原告亦應比照
      適用。
  (二)被告主張理由：
　　1.按「本法所稱自用住宅用地，指土地所有權人或其配偶、直系親屬於該地辦竣
      戶籍登記，且無出租或供營業用之住宅用地。」「本法第九條之自用住宅用地
      ，以其土地之建築改良物屬土地所有權人或其配偶、直系親屬所有者為限。」
      土地稅法第九條及同法施行細則第四條所明定。
    2.財政部七十五年一月二十五日台財稅第七五二０七九五號函釋略以「土地所有
      權人出售土地，其地上建物所有權已非土地所有權人本人或其配偶、直系親屬
      所有者，依本部七三臺財稅第六三九一六號函釋規定，應無按自用住宅用地稅
      率計課土地增值稅之適用。惟查土地、建物之出售，或有未同時申報移轉，為
      求稽徵步調一致，有關土地所有權人出售自用住宅用地時，其地上建物所有權
      人之認定‧‧‧未辦理建物所有權登記者，則以房屋稅籍資料登載之納稅義務
      人為準。」又財政部八十二年五月三日臺財稅字第八二０七五六九五九號函釋
      「‧‧‧且繼承係因被繼承人死亡而開始，為民法第一千一百四十七條所明定
      ，本案房屋之納稅義務人雖因未辦竣繼承登記仍為高○○名義，實際上應為各
      繼承人所有，故僅得就高○○應得繼承房屋比例計算」併予敘明。
    3.按建物所有權第一次登記（保存登記），係指新建或舊有合法建築改良物，未
      辦理所有權登記時，由建物權利人檢齊有關證明文件，向建物所在地地政事務
      所申辦所有權登記，經審核其要件相符並經公告期間十五日，期滿無人提出異
      議後所為之登記。經查本件系爭建物之門牌：新店市○○路八十六及八十八號
      部分，迄未辦理房屋所有權第一次登記，被告以建物勘測成果圖及現場勘查方
      式，依財政部七十五年一月二十五日臺財稅字第七五二０七九五號函釋，認定
      上開建物為原告之父江傳來所有，尚無違誤。又被告以上開系爭建物，於原告
      之父江傳來死亡後，被告之應繼分為六分之一，認定系爭建物座落之土地（新
      店市○○段二十二、二十三、二十七及二十八地號，土地所有權全部皆歸原告
      所有）面積僅六分之一適用優惠稅率核課土地增值稅，其餘土地面積均按一般
      用地稅率課徵土地增值稅。從而被告依財政部八十二年五月三日台財稅第八二
      ０七五六九五九號函釋意旨，以應繼分比例計算土地增值稅，於法並無不合，
      應予維持。
　　理  由
一、按「本法所稱自用住宅用地，指土地所有權人或其配偶、直系親屬於該地辨竣戶
    籍登記，且無出租或供營業用之住宅用地。」「本法第九條之自用住宅用地，以
    其土地之建築改良物屬土地所有權人或其配偶、直系親屬所有者為限。」分別為
    土地稅法第九條及同法施行細則第四條所明定。財政部七十五年一月二十五日台
    財稅第七五二０七九五號函釋略以「土地所有權人出售土地，其地上建物所有權
    已非土地所有權人本人或其配偶，直系親屬所有者，依本部七三臺財稅第六三九
    一六號函釋規定，應無按自用住宅用地稅率計課土地增值稅之適用。惟查土地、
    建物之出售，或有未同時申報移轉，為求稽徵步調一致，有關土地所有權人出售
    自用住宅用地時，其地上建物所有權人之認定（中略）未辦理建物所有權登記者
    ，則以房屋稅籍資料登載之納稅義務人為準。」又同部八十二年五月三日臺財稅
    字第八二０七五六九五九號函釋「（上略）且繼承係因被繼承人死亡而開始，為
    民法第一千一百四十七條所明定，本案房屋之納稅義務人雖因未辦竣繼承登記仍
    為高○○名義，實際上應為各繼承人所有，故僅得就高○○應得繼承房屋比例計
    算」。
二、原告於八十八年七月三十一日出售所有座落新店市○○段十五、廿二、廿三、廿
    四、廿五、廿六、廿七及廿八地號等八筆土地連同其地上建物（建物門牌：新店
    市○○路八十六號、八十八號、九十號等三戶）予訴外人李茂財。嗣於八十八年
    八月二日向被告申報土地移轉現值並申請適用自用住宅用地稅率課徵土地增值稅
    ，經被告函復核准如下：所有門牌九十號建物土地持分面積計一四七‧六平方公
    尺及門牌八十六、八十八號建物應繼承房屋六分之一比例之基地面積計四七‧０
    二平方公尺，兩者合計一九四‧六二平方公尺按自用住宅用地稅率課徵，其餘二
    三五‧一一平方公尺部分按一般用地稅率課徵，計課徵土地增值稅計一三、一三
    七、五二一元。原告不服，主張土地稅法第九條「所稱之自用住宅用地，指土地
    所有權人或其配偶，直系親屬於該土地辦竣戶籍登記，且無出租或營業用之住宅
    用地。」土地稅法第三十四條明定「土地所有權人出售其自用住宅用地者，都市
    土地面積未超過三公畝部分‧‧‧其土地增值稅就該部分之土地漲價總數額按百
    分之十徵收之超過‧‧‧依前條規定之稅率徵收之。」原告既設籍於該建物所在
    地，且未出租或營業，而此次移轉之土地建物所占面積達四二九‧七三平方公尺
    ，應合於土地法第九條及土地稅法第三十四條規定，其中三公畝部分應全額按自
    用住宅用地稅率課徵土地增值稅。而原告情形復與財政部八十三年五月十三日台
    財稅字第八三一五九三九二一號及八十八年一月二十八日台財稅第000000
    00函釋相同，原告應可適用自用住宅優惠稅率等語。
三、經查：
  (一)按建物所有權第一次登記（保存登記），係指新建或舊有合法建築改良物，未辦
    理所有權登記時，由建物權利人檢齊有關證明文件，向建物所在地地政事務所申
    辦所有權登記，經審核其要件相符並經公告期間十五日，期滿無人提出異議後所
    為之登記。查本件系爭建物門牌新店市○○路八十六及八十八號部分，迄未辦理
    房屋所有權第一次登記，被告以建物勘測結果及現場勘查方式，依財政部七十五
    年一月二十五日台財稅字第七五二０七九五號函釋認定上開建物為原告之父江傳
    來所有，尚無違誤。原告稱被告僅依其留存之房屋稅稅籍底冊所載之納稅義務人
    名義，即認該未辦登記之房屋之權屬有所不當，核無可採。
  (二)又按財政部八十二年五月三日臺財稅字第八二０七五六九五九號函釋「‧‧‧且
    繼承係因被繼承人死亡而開始，為民法第一千一百四十七條所明定，本案房屋之
    納稅義務人雖因未辦竣繼承登記仍為高○○名義，實際上應為各繼承人所有，故
    僅得就高○○應得繼承房屋比例計算 (指自用住宅用地稅率)」係被告機關基於
    其主管權限所為之解釋，且與土地稅法之立法目的、要旨無違，被告自得予以適
    用。經查本件系爭建物，於原告之父江傳來死亡後，原告應繼分為六分之一，此
    為原告所不爭執，從而被告依上開財政部八十二年五月三日台財稅字第八二０七
    五六九五號函釋意旨，認定系爭建物座落之土地（新店市○○段廿二、廿三、廿
    七及廿八地號，土地所有權全部部皆歸原告所有）面積僅六分之一適用優惠稅率
    核課土地增值稅，其餘土地面積均按一般稅率課徵土地增值稅，自應為法之所許
    。
  (三)至原告固主張依財政部八十三年五月十三日台財稅字第八三一五九三九二一號函
    釋「×××女士出售土地，地上建物係其配偶所有 (已死亡 )，雖未辦竣繼承登
    記，如經查明其繼承人為配偶或直系血親，並符合自用住宅用地有關規定要件，
    仍准按自用住宅稅率核課土地增值稅。」之解釋，原告所有土地上之建物既係尚
    未辦理繼承登記之其父親生前所有，自應可適用該函釋，為其辦理自用住宅優惠
    稅率云云，惟查上開財政部函釋，係指該系爭土地上之建物為其配偶所有，而其
    配偶之繼承人為土地所有人及其直系血親，此自符合土地稅法第九條之規定，而
    本件原告之土地上之建物乃係其父親所有，其繼承人除原告占有六分之一應繼分
    外，餘繼承人均係原告之兄弟姊妹，此有原告所提之繼承系統表附於原處分卷可
    稽，其等與原告之關係並非土地稅法九條所規定之配偶或直系血親，自與上開財
    政部函釋不同，自不得適用之。另原告復認依財政部八十八年一月二十八日台財
    稅第八八一０二八五一四號函釋「有關陳××君出售自用住宅之持分與其所有房
    屋依層數比例分配之土地持分不相當，如何適用優惠稅率課徵土地增值稅一案，
  　如經查明其土地持分係依地上房屋所有權人之協議辦理登記，且未有將地上房屋
    先行登記他人名義以取巧規避稅負者，應准按自用住宅用地稅率課徵土地增值稅
    。」從而依上開財政部八十八年函釋亦不論土地所有人其上建物所有多少持分，
    亦均可適在土地增值稅之優惠稅率，原告亦應比照適用乙節。惟查本件乃係被告
    按原告得繼承房屋之應繼分面積比例核算其自用住宅用地稅率，核與上開函釋係
    就房屋面積與土地持分比例不相當，應如何計算之情形不同，自無從比附援引，
    原告所稱亦委不足採。
四、綜上所述，本件被告依法按一般用地稅率核課原告土地稅，並無違誤，訴願決定
    予以維持，亦稱妥適，原告徒執前詞，聲請撤銷，為無理由，應予駁回。
據上論結，本件原告之訴為無理由，爰依行政訴訟法第九十八條第三項前段，判決如
主文。
中　　華　　民　　國　　九十一　　　年　　　十一月　　二十九　　　日
                 臺 北 高 等 行 政 法 院   第 七 庭
                                審 判 長 法  官　鄭小康
                                         法  官  林金本
                                         法  官　黃秋鴻
右為正本係照原本作成。
如不服本判決，應於送達後二十日內，向本院提出上訴狀並表明上訴理由，如於本判
決宣示後送達前提起上訴者，應於判決送達後二十日內補提上訴理由書（須按他造人
數附繕本）。
中　　華　　民　　國　　九十一　　年　　十一　　　月　　二十九　　　日
                                          書記官  黃倩鈺
